【裁判字號】    98,上訴,819
【裁判日期】    981124
【裁判案由】    傷害致死
【裁判全文】
臺灣高等法院高雄分院刑事判決         98年度上訴字第819號
上  訴  人  台灣屏東地方法院檢察署檢察官
上  訴  人  丙○○
即  被  告
選任辯護人  蔡將葳  律師
上列上訴人等因被告傷害致死等案件，不服臺灣屏東地方法院97
年度訴字第581 號中華民國98年4 月30日第一審判決（起訴案號
：臺灣屏東地方法院檢察署97年度偵字第1597號），提起上訴，
本院判決如下：
     主  文
上訴駁回。
丙○○緩刑肆年，緩刑期間付保護管束，並應向告訴人甲○○支
付新臺幣壹佰捌拾伍萬元之損害賠償及向指定公益團體、地方自
治團體或社區提供伍拾小時之義務勞務。
    事  實
一、丙○○係屏東縣屏東市○○路41號唐榮國民小學（下稱唐榮
    國小）特殊教育班老師，為從事業務之人；其自民國96年5
    月1 日起負責謝昀達之課後照顧工作，於96年5 月29日12時
    ，在唐榮國小地下室「知動教室」內照顧包括謝昀達等6 名
    特教班學生。嗣於同日13時46分許，唐榮國小另一名特教班
    老師趙淑美（業經臺灣屏東地方法院檢察署檢察官為不起訴
    處分）帶領另外數名特教班學生欲下樓至「知動教室」，而
    唐榮國小特教班助理員乙○○（另經臺灣屏東地方法院檢察
    署檢察官為不起訴處分）則協助將「知動教室」之鐵捲門開
    啟以利趙淑美及其他特教班學生進入「知動教室」。原在「
    知動教室」內活動之謝昀達見鐵捲門開啟欲衝出鐵捲門外，
    丙○○見狀立即以身體擋住謝昀達，不讓謝昀達衝出鐵捲門
    外。嗣趙淑美及乙○○帶領特教班學生進入「知動教室」內
    活動，而丙○○則與謝昀達留在「知動教室」外與鐵捲門間
    之走道上，謝昀達因欲往外跑遭拒，情緒無法平復，不斷與
    丙○○互相推撞，期間趙淑美、乙○○亦協同壓制謝昀達。
    嗣於10分鐘後，謝昀達因衝出未果，即與丙○○、趙淑美、
    乙○○共同進入「知動教室」（教室內地板鋪有軟墊）內活
    動，然謝昀達仍於同日14時01分許至44分止，多次靠近並攀
    爬鐵捲門，丙○○則向前勸阻並將其帶入教室內。謝昀達因
    不滿丙○○上開行為，即於同日14時50分許至15時10分許，
    再度與丙○○發生推拉、衝撞，丙○○本應注意當使用「身
    體阻遏或動手制服」法以處理特殊教育學生之嚴重行為問題
    時，最高原則為確實保護到行為個體安全，且謝昀達年僅14
    歲，身高僅146 公分、體重不到30公斤，如出手推謝昀達之
    身體，可能造成謝昀達倒地而受傷或危及生命，而依當時之
    情形並無不能注意之情事，竟疏於注意，數次冒然自正面推
    倒立姿之謝昀達身體，使謝昀達因而倒在知動教室內之厚約
    2.2 公分之軟墊上，其中有二次致其後腦撞擊軟墊，造成謝
    昀達硬腦膜下腔血腫，兩側大腦半球額葉和顳葉底部均具蜘
    蛛膜下腔出血及腦皮質挫傷出血。雖於同日16時45分許送往
    寶建醫院急救後，再於同日17時30分許轉往財團法人義大醫
    院手術，仍於隔日15時35分許因頭部外傷合併顱內硬腦膜下
    腔血腫及大腦皮質挫傷不治死亡。
二、案經甲○○告訴暨臺灣屏東地方法院檢察署檢察官據報相驗
    後自動檢舉偵查起訴。
    理  由
壹、程序部分
一、按被告以外之人於偵查中向檢察官所為之陳述，除顯有不可
    信之情況外，得為證據，刑事訴訟法第159 條之1 第2 項定
    有明文。本件證人趙淑美、乙○○、陳美貴於偵查中經具結
    後向檢察官所為之陳述，雖屬傳聞證據；惟現階段刑事訴訟
    法規定，檢察官代表國家偵查犯罪、實施公訴，依法其有訊
    問被告、證人及鑑定人之權，而實務運作時，檢察官偵查中
    向被告以外之人所取得之陳述，原則上均能遵守法律規定，
    不致違法取供，其可信度極高，且被告、辯護人及檢察官對
    證人陳美貴偵查中之證述均同意作為證據，並捨棄詰問權，
    而證人趙淑美、乙○○分別經本院及原審實施交互詰問，已
    踐行保障被告對於證人趙淑美、乙○○之正當詰問權，被告
    及辯護人復未提出有何顯不可信之情形，是依上開規定，證
    人趙淑美、乙○○、陳美貴於偵查中經具結後向檢察官所為
    之陳述自得為證據。
二、次按刑事訴訟法第159 條之4 規定，除前三條之情形外，下
    列文書亦得為證據：「一、除顯有不可信之情況外，公務員
    職務上製作之紀錄文書、證明文書。二、除顯有不可信之情
    況外，從事業務之人於業務上或通常業務過程所須製作之紀
    錄文書、證明文書。三、除前二款之情形外，其他於可信之
    特別情況下所製作之文書。」此係因公務員職務上製作之紀
    錄文書或證明文書，係公務員依職權所為，與其責任、信譽
    攸關，若有錯誤、虛偽，公務員可能因此擔負刑事及行政責
    任，且該等文書經常處於可能受公開檢查之狀態，其正確性
    及真實之保障極高；另從事業務之人在業務上或通常業務過
    程製作之上開文書，因係於通常業務上不間斷而規律之記載
    ，一般均有會計等人員校對，記錄時亦無預見日後將作為證
    據之偽造動機，其虛偽之可能性較小，且如讓製作者以口頭
    方式在法庭上再重述過去之事實或數據，實際上有其困難，
    二者具有一定程度之不可代替性，是除非有顯不可信之情況
    外，上開公務文書或業務文書應均具有證據能力；又與上開
    公務文書或業務文書同具有可信性之官方公報、統計表、體
    育紀錄、學術論文及家譜等文書，除非均有顯不可信之情況
    外，基於同一理由，亦應具有證據能力。查卷內所附之臺灣
    屏東地方法院檢察署檢驗報告書、相驗屍體證明書、法務部
    法醫研究所96年7 月31日（96）醫剖字第0961100831號解剖
    報告書、法務部法醫研究所96年7 月31日（96）醫鑑字第09
    61100831號鑑定報告書、毒物化學檢驗報告等，係公務員於
    審判外，本於其知覺、記憶，所表達之文書，其中有關屍體
    之情形、解剖發現所作之紀錄，係屬記錄公務員基於其職務
    根據實況所製作之紀錄文書，因該等公務員有據實製作之義
    務，復無利害關係，而現場歷經相當時日，難以重建，實有
    尊重該等紀錄文書之必要性，且就該等紀錄，被告及其辯護
    人亦均曾未主張有任何刑事訴訟法第159 條之4 第1 款所定
    之顯不可信情況之例外條件存在，依刑事訴訟法159 條之4
    第1 款之規定，該等文書有關上開事實紀錄部分，俱有證據
    能力，合先敘明。
三、又財團法人義大醫院出具之診斷證明書、出院病歷摘要、入
    院護理紀錄、急診護理病歷、病歷，寶建醫院出具之急診護
    理評估單、病歷記錄、急診護理記錄單、急診醫囑單、病歷
    等，均係專業醫師所開具，上開醫院均有其規模，既係由專
    業醫師製作，應認係在可信之特別情況下所為，具有高度之
    信用性，依同法第159條之4第3款之規定，得作為證據。
四、再司法警察等偵查輔助人員，於案件未移送檢察官偵辦前之
    調查犯罪階段，依據檢察長之概括授權，先行將尿液、血液
    、毒品、槍砲、彈藥、刀械等證物，送請檢察機關預先核定
    之專責鑑定人或鑑定機關（團體）實施鑑定，基於檢察一體
    原則，該鑑定人或鑑定機關（團體），亦應視同受承辦檢察
    官所選任或囑託而執行鑑定業務，其等出具之書面鑑定報告
    ，應屬刑事訴訟法第206 條所定之傳聞例外，當具有證據能
    力（參照92年8 月刑事訴訟新制法律問題研討會之研討結果
    ）。本件內政部警政署刑事警察局96年8 月9 日刑醫字第09
    60093651號鑑驗書，係由警察機關依據檢察長之授權而送請
    鑑定，是依前開說明，得為證據。
貳、實體部分
一、訊據上訴人即被告丙○○對上開過失致被害人謝昀達死亡之
    事實供承不諱，且查：
  (一)被告丙○○為唐榮國小特殊教育班老師，自96年5 月1 日起
    負責被害人謝昀達之課後照顧工作，於96年5 月29日12時，
    被告丙○○在唐榮國小地下室「知動教室」內照顧包括被害
    人謝昀達等6 名特教班學生。嗣於同日13時46分許，唐榮國
    小另一名特教班老師趙淑美帶領另外數名特教班學生欲下樓
    至「知動教室」，唐榮國小特教班助理員乙○○則協助將「
    知動教室」之鐵捲門開啟以利趙淑美老師及其他特教班學生
    進入「知動教室」。原在「知動教室」內活動之被害人謝昀
    達見鐵捲門開啟即欲衝出鐵捲門外，被告丙○○見狀立即以
    身體擋住被害人謝昀達，不讓謝昀達衝出鐵捲門外。嗣趙淑
    美老師及乙○○帶領特教班學生進入「知動教室」內活動，
    而被告丙○○則與被害人謝昀達留在「知動教室」外與鐵捲
    門間之走道上，被害人謝昀達因欲往外跑遭拒，情緒無法平
    復，不斷與被告丙○○互相推撞，期間趙淑美老師、乙○○
    亦協同壓制被害人謝昀達；約10分鐘後，被害人謝昀達因衝
    出未果，即與被告丙○○、趙淑美老師、乙○○共同進入「
    知動教室」（教室內地板鋪有軟墊）內活動，然被害人謝昀
    達仍於同日14時01分許至44分止，多次靠近並攀爬鐵捲門，
    被告上前勸阻並將其帶入教室內。被害人謝昀達因不滿被告
    上開行為，而於同日14時50分許至15時10分許，與被告發生
    推拉、衝撞，被告丙○○數次自正面推倒立姿之被害人謝昀
    達身體，使被害人謝昀達因而倒在知動教室內之厚達2.2 公
    分之軟墊上，其中有二次致其後腦撞擊軟墊等情，業據被告
    於丙○○警、偵訊及原審供稱：「後來我帶他到知動教室，
    謝昀達前後約共5 次爬到拉下的約一半高鐵捲門上，我有口
    頭警告他下來不可以在上面很危險，之後我就帶他到知動教
    室裡面。這時候謝昀達又開始攻擊我，這時候我便把他推坐
    數次在海棉墊上，避免他攻擊我。」、「（問：你把他推坐
    數次在海棉墊上，謝昀達頭部和身體部位有無撞到他物？）
    沒有撞到他物，只是倒在海棉墊上，那個海棉墊很厚。」、
    「他都來走來去，又爬上鐵捲門有好幾次，都是我叫他下來
    ，謝昀達進去裡面很不高興，在軟墊上又攻擊我，我就把他
    推開，他有倒在軟墊上，其中有二次頭有撞到軟墊」、「（
    問：你在知動教室推昀達幾次？）大約二、三次。」、「然
    後在知動教室裡面，因為知動教室有軟墊，知動教室的軟墊
    大概有1 、2 公分厚，被害人謝昀達站著朝著我衝來，我就
    把被害人謝昀達往後推，沒有壓，被害人謝昀達自己站不穩
    自動倒下，總共有3 、4 次，其中有兩次，被害人謝昀達的
    頭有碰到軟墊」等語明確（見相字卷第22頁、第83頁、他字
    卷第85頁、原審卷第25頁背面），核與證人趙淑美、乙○○
    於偵查及原審所證述之情節相符（見相字卷第79頁、第82頁
    、他字卷第87頁、原審卷第236 頁背面、第239 頁至第240
    頁背面），且被告與被害人謝昀達自當日13時46分許至14時
    44分許在知動教室外走廊上有上開互動情形，亦經原審勘驗
    知動教室外走廊監視錄影光碟明確（見原審卷第104 至第10
    9 頁），復有危機處理事件報告書1 紙附卷可稽（見相字卷
    第159 至第161 頁），是上開事實核與真實相符，堪以認定
    。
  (二)按法律規範斟酌各種社會活動所具有之各不相同之危險方式
    與危險程度，藉以避免此等風險產生過度之損害，而定有各
    種不同之注意規則，特別是一些具有較高危險性的社會活動
    ，以提醒參與特定社會活動者，在特定事項上保持特有之注
    意，而此等注意規則所規定之各種應行注意之情狀，行為人
    對之即負有注意義務。因此，行為人之行為若違反此等注意
    規則，而怠於履行此等注意規則所提示之注意者，通常即可
    認定該行為具有客觀注意違反性，而具「行為不法」。另按
    過失犯之注意義務，係客觀之義務，不僅係法律上、契約上
    、習慣上或條理上所發生之義務，亦應包括吾人日常生活經
    驗等，在不超越社會相當性範圍之應有注意義務在內（最高
    法院72年度台上字第5258號判決參照）；又針對身心障礙者
    之問題行為處理，教育者應依據其問題行為之嚴重性，例如
    次數、頻率做出不同之策略，而如果其問題行為已經嚴重影
    響到自身安全、他人安全而有意外或危險且具急迫性之情形
    時，教育者得衡量情形，利用身體的介入和約束以阻止行為
    的延續，此在學理上稱之為「身體的阻遏或動手制服」；「
    身體的阻遏或動手制服」在學理上雖無既定之標準模式或執
    行程序，然其目的既在於保護行為個體或他人，而非處罰問
    題行為，且在實際之情況中，身體的介入以制服行為個體往
    往會有增強問題行為的作用，另一方面，執行制服的人很有
    可能在身體的糾纏當中受到傷害，因此，使用前後要有適當
    的準備。「身體的阻遏或動手制服」的制服方式很多，最重
    要的原則是看行為個體的體型體力以及行為的性質，選擇最
    適當的方法，此有「嚴重行為問題的處理」一文附卷可證（
    見原審卷第43至第44頁）。而「身體的阻遏或動手制服」策
    略的最上位指導原則，就是一定要注意到行為個體以及自己
    的安全，盡量避免身體有二次傷害，故教育者不適合主動地
    從正面面對面推倒行為個體，應以背後為原則，如果可以抱
    住，就不用倒地，務必注意保護到行為個體的頭部等等，亦
    經專家證人張英鵬、楊碧桃、羅湘敏、林素貞於原審審理中
    結證明確（見原審卷第229 頁背面至第234 頁、第273 頁背
    面）。被告身為特殊教育班老師經年，為從事特殊教育業務
    之人，其既以照顧特殊教育學生為其主要業務，則自負有在
    其利用身體的介入和約束以阻止身心障礙學生問題行為延續
    之「身體的阻遏或動手制服」時，應隨時注意上開原則、務
    必保護行為個體之安全等注意義務，且亦應注意被害人謝昀
    達體型瘦小（身高僅146 公分，體重不到30公斤，見相字卷
    第203 頁法務部法醫研究所96年7 月31日（96）醫鑑字第09
    61100831號鑑定報告書、他字卷第62頁），不應採取正面推
    倒之執行方式，而依當時情形並無不能注意之事由，竟疏未
    注意，在舖設有軟墊之知動教室內，數次自正面推倒立姿之
    被害人謝昀達身體，使被害人謝昀達因而倒在知動教室內之
    厚達2.2 公分之軟墊上，其中有二次致其後腦撞擊軟墊，被
    告有違反上開注意義務之過失行為已甚明確。
  (三)次按刑法上之過失，其過失行為與結果間，在客觀上有相當
    因果關係始得成立。所謂相當因果關係，係指依經驗法則，
    綜合行為當時所存在之一切事實，為客觀之事後審查，認為
    在一般情形下，有此環境、有此行為之同一條件，均可發生
    同一之結果者，則該條件即為發生結果之相當條件，行為與
    結果即有相當之因果關係。反之，若在一般情形下，有此同
    一條件存在，而依客觀之審查，認為不必皆發生此結果者，
    則該條件與結果不相當，不過為偶然之事實而已，其行為與
    結果間即無相當因果關係（最高法院76年台上字第192 號判
    例參照）。本件被害人謝昀達之死亡原因乃因「頭部外傷合
    併顱內硬腦膜下腔血腫及大腦皮質挫傷」，依解剖結果，右
    額顳頂區有開顱手術所遺留之頭皮縫合傷口，頭皮下出血及
    顱骨缺口，顱腔內左、右兩側均具硬腦膜下腔血腫，前顱窩
    和中顱窩亦然，兩側大腦半球額葉和顳葉底部均具蜘蛛膜下
    腔出血及腦皮質挫傷出血。其他諸臟器無創傷，唯脾臟有壹
    腫瘤等情，此有臺灣屏東地方法院檢察署檢驗報告書、相驗
    屍體證明書、法務部法醫研究所96年7 月31日（96）醫剖字
    第0961100831號解剖報告書、法務部法醫研究所96年7 月31
    日（96）醫鑑字第0961100831號鑑定報告書、毒物化學檢驗
    報告各乙份在卷足憑。而據證人胡璟於原審結證稱：「造成
    硬腦膜下腔血腫之原因，絕大部分都是來自於創傷，只有不
    到百分之二是疾病或是自發性。在創傷部分，最常見的原因
    是硬腦膜下腔靜脈遭外力之影響導致於血管壁撕裂靜脈腔裡
    面血管流入硬腦膜下腔，造成血腫。所謂遭受外力，大部分
    來自於直接的外力，例如摔倒、頭碰撞地板、牆壁、柱子或
    週邊比較厚重、堅硬家具、器物等，這時候頭皮下可以發現
    碰撞頭皮，可以發現頭皮下出血，嚴重造成骨折；但是另外
    一些情形並非如此，可能因為被害人的頭部在短時間急速、
    加速或減速或是旋轉，因為運動速度很快，突然停下來，很
    快旋轉突然停下來，這樣的力氣也可能造成顱腔內硬腦膜下
    腔靜脈血管壁被撕裂，進而硬腦膜下腔血腫。在本案解剖過
    程中，發現除了死亡前一天晚上義守大學醫院，神經外科手
    術幫被害人做開顱手術，切開頭皮、鋸開頭骨中間發現頭皮
    下血腫以外，其他區域並沒有發現任何的頭皮下出血，或是
    頭皮下血腫，另外參考義大醫院所做的頭部電腦斷層的影片
    上，在開刀前檢查，也沒有發現任何一個區域看到疑似或確
    定頭皮下血腫的影像。故本件被害人頭皮下無傷，但是顱腔
    裡面，卻有硬腦膜下腔血腫，顯見此非直接碰撞，而係因小
    孩子身材比較小，如被人用力搖晃肩膀，抑或頭被推，碰到
    有一定厚度之軟墊，倒下去頭撞到墊子，腦蓋和頭骨碰撞，
    就可能會讓腦和頭骨碰撞，加速、減速，反覆碰撞下，就可
    能把血管撕裂開，讓血管裡面血液跑出血管外面空間，量大
    就會形成嚴重後果」等語（見原審卷第226 至第228 頁），
    顯見本件被害人謝昀達係遭外力推倒致其頭部撞擊有一定厚
    度之軟墊，造成頭部在短時間急速、加速或減速，進而顱腔
    內硬腦膜下腔靜脈血管壁被撕裂，進而硬腦膜下腔血腫而死
    亡，是被告上開之過失行為與被害人死亡間，確有相當因果
    關係甚明。
  (四)綜上所述，被告對本件被害人謝昀達之死亡，顯有過失責任
    ，且被害人死亡與被告之過失行為間並有相當因果關係，事
    證明確，被告過失致死之犯行堪以認定。
二、被告丙○○為唐榮國小特殊教育班老師，其工作包括有照顧
    特殊教育之身心障礙學生，此據其供明在卷，係從事業務之
    人，核被告所為，係犯刑法第276 條第2 項之業務過失致死
    罪；公訴意旨雖以被告丙○○於同日14時許，見原在「知動
    教室」活動之被害人謝昀達因鐵捲門開啟欲衝出鐵捲門外，
    立即以身體擋住被害人謝昀達，不讓被害人謝昀達衝出鐵捲
    門外。嗣被告與被害人謝昀達留在「知動教室」外與鐵捲門
    間之走道上時，被害人謝昀達因欲往外跑遭拒，情緒無法平
    復，不斷與被告互相推撞。詎被告竟基於傷害之犯意，並於
    客觀上可預見頭顱為人體器官之重要樞紐，如遭外力襲擊極
    易受傷出血，倘擊中頭部要害，可能導致死亡之結果，仍在
    勸阻被害人謝昀達無效之際，將被害人謝昀達推倒在沒有軟
    墊鋪地之知動教室外走道上，使被害人謝昀達頭部受到撞擊
    ，被告並跨坐在被害人謝昀達身上壓制被害人謝昀達。證人
    趙淑美與乙○○見狀亦立即前往協助壓住被害人謝昀達不停
    揮動之手、腳，被告、證人趙淑美及乙○○待被害人謝昀達
    情緒較為恢復後隨即一起放手，惟被害人謝昀達起身後又立
    即衝撞被告，被告丙○○乃承前傷害之犯意，又將被害人謝
    昀達推倒在地、頭部撞擊地面而實施壓制，證人趙淑美及乙
    ○○亦前往協助壓制被害人謝昀達，如此反覆壓制被害人謝
    昀達前後共5 、6 次；嗣被告丙○○、證人趙淑美、乙○○
    及被害人謝昀達共同進入「知動教室」（教室內地板鋪有軟
    墊）內活動，被害人謝昀達因不滿被告阻擾及壓制，在「知
    動教室」內軟墊上又與被告發生推拉，被告丙○○又承前傷
    害之犯意，將被害人謝昀達推倒在軟墊上、並導致被害人謝
    昀達頭部撞擊軟墊，也因被告丙○○前後多次將被害人謝昀
    達推倒在地之傷害行為，造成被害人謝昀達硬腦膜下腔血腫
    ，而認被告丙○○應構成刑法第277 條第2 項前段之傷害致
    死罪嫌起訴；惟查：(一)按加重結果犯係對加重結果之發生，
    客觀上雖有預見之可能，但主觀上並未預見，而刑法第277
    條第2 項前段之傷害致死罪，屬於加重結果犯之一種，須有
    傷害之行為及死亡之結果，且傷害與死亡，具有相當因果聯
    絡關係，並行為人對於加重結果之發生有預見者，始能成立
    （最高法院94年台上字第4517號著有判決可供參照）；本件
    被告丙○○（身高176 公分、體重58公斤）於案發當日13時
    46分許至13時56分止，與被害人謝昀達在「知動教室」外與
    鐵捲門間之走道上，因被害人謝昀達欲往外跑遭拒，情緒無
    法平復，而與被告不斷互相推撞，期間證人趙淑美、乙○○
    亦協同被告壓制被害人謝昀達，被告並有把被害人謝昀達推
    倒，被害人謝昀達跌坐在地上，跌坐地上的被害人謝昀達又
    想起身衝撞被告，被告即把坐在地上的被害人謝昀達的頭往
    下壓在地上，之後被害人謝昀達又想起身，被告見狀隨即被
    害人把謝昀達整個人壓制在地上，被害人謝昀達就整個人趴
    在地上，而被告隨即將自已的雙腳跨過被害人謝昀達的身體
    上方壓制，最後有跨坐在被害人謝昀達的身體數次，期間甚
    有四次被告把站立之被害人謝昀達正面摔倒並壓制在地上，
    該地點並無鋪設墊子，而四次中有二次被害人謝昀達的頭部
    有著地等情，業經原審勘驗知動教室外走廊監視錄影光碟明
    確（見原審卷第10頁背面至第106 頁背面）；然本件被害人
    謝昀達之死亡原因並非來自於直接的外力，例如摔倒、頭碰
    撞地板、牆壁、柱子或週邊比較厚重、堅硬家具、器物等，
    因若屬上開情形，頭皮下可以發現碰撞頭皮，可以發現頭皮
    下出血，嚴重造成骨折，而被害人謝昀達經解剖後發現，除
    了手術造成外，其他地方沒有發現其頭皮下有其他的傷害，
    因為頭皮皮膚下組織會先接觸物體，根據牛頓第三運動定律
    ，同樣大小，力氣兩邊夾是首當其衝，碰是一個力氣、回來
    又是一個力氣，容易有一個傷在那個地方，本件在死者身上
    並沒有看到如此情形，故如果沒有一定厚度之墊子讓部分受
    力減少的話，將無法解釋為何本件死者有頭皮下無傷，但是
    硬腦膜下腔有血腫之情形，且也不合理等情，已經專家證人
    胡璟於原審審理中結證甚詳（見原審卷第226 至第228 頁）
    。且經原審勘驗結果顯示，並未看到被告在「知動教室」外
    與鐵捲門間之走道上，有用力搖晃被害人謝昀達，致其腦和
    頭骨碰撞，加速、減速，反覆碰撞下，把血管撕裂開，讓血
    管裡面血液跑出血管外面空間，所形成之硬腦膜下腔血腫之
    情形。是被告於當日13時46分許至13時56分止，在「知動教
    室」外與鐵捲門間之走道上，對被害人謝昀達所為之數次推
    撞、壓制行為，並非造成被害人謝昀達之死亡原因，中間並
    無任何相當因果聯絡關係，起訴書認被告此部行為應構成刑
    法第277 條第2 項前段之傷害致死罪，核與事實不符。(二)次
    按傷害致人於死罪與過失致人於死罪間之區別，應以行為之
    初有無傷害人之故意為斷。前者本意在於傷害，而生死亡之
    加重結果，其間並無致死之過失；後者則無傷害之本意，純
    因疏虞或懈怠，而生死亡之結果（最高法院72年台上字第42
    49號判決參照）。又刑法上之故意，分直接故意（確定故意
    ）與間接故意（不確定故意）；行為人對於構成犯罪之事實
    ，明知並有意使其發生者為直接故意；行為人對於構成犯罪
    之事實，預見其發生而其發生並不違背其本意者為間接故意
    。而間接故意與有認識的過失（又稱疏虞過失）之區別，二
    者對構成犯罪之事實雖均預見其能發生，但前者對其發生並
    不違背其本意，後者則確信其不發生。與加重結果犯之區別
    ，則在於間接故意對犯罪事實之發生，客觀上有預見之可能
    ，主觀上亦有預見而不違背其本意（最高法院94年台上字第
    4517號、87年度台上字第2716號判決參照）。再者判斷行為
    人於行為當時，主觀上是否有傷害之故意，除應斟酌其使用
    之工具種類、攻擊之方式、行為時之態度、表示之外，尚應
    深入觀察行為人與被害人之關係、衝突之起因、行為當時所
    受之刺激、被害人受傷情形及行為人事後之態度等各項因素
    ，綜合加以研析。經查：被害人謝昀達因不滿被告阻止其
    接近並攀爬鐵捲門，於同日14時50分許至15時10分許，與被
    告發生推拉、衝撞，被告則數次自正面推倒立姿之被害人謝
    昀達身體，使被害人謝昀達因而倒在知動教室內之厚達2.2
    公分之軟墊上，其中有二次致其後腦撞擊軟墊伊情，業據被
    告於警、偵訊及原審審理中所自承，並經證人趙淑美、乙○
    ○於偵查及原審證述明確，且被告在知動教室內，並無任何
    主動攻擊被害人謝昀達，包括毆打、撞牆、撞地板、撞柱子
    等行為，亦經證人趙淑美、乙○○於原理結證明確（見原審
    卷第235 至第237 頁、第238 至第239 頁），顯見被告除因
    未謹慎注意在使用「身體阻遏或動手制服」法以處理特殊教
    育學生之嚴重行為問題時，最高原則為應確實保護到行為個
    體安全，且亦未注意被害人謝昀達年僅14歲，身高僅146 公
    分、體重不到30公斤，如出手推被害人謝昀達之身體，可能
    造成被害人謝昀達倒地而受傷或危及生命，而依當時之情形
    並無不能注意之情事，竟疏於注意，數次冒然自正面推倒立
    姿之被害人謝昀達身體，使被害人謝昀達因而倒在知動教室
    內之厚達2.2 公分之軟墊上，其中有二次致其後腦撞擊軟墊
    之過失行為外，並無證據證明其有任何主動攻擊被害人謝昀
    達之傷害行為。又被害人謝昀達於送醫急救之際，僅腰部
    有一3 公分大小之瘀血，除此之外，身體其他部位包括頭部
    並無明顯之外傷，此據證人即當時負責急診處理之醫生孫武
    到庭結證屬實（見原審卷第270 頁）；此外，被害人謝昀達
    之遺體經解剖後，雖發現其右臉顴部、左腰腸骨脊前端，右
    小腿前內側上段和左足背皆具大小不等瘀傷，亦有法務部法
    醫研究所96年7 月31日（96）醫剖字第0961100831號解剖報
    告書、法務部法醫研究所96年7 月31日（96）醫鑑字第0961
    100831號鑑定報告書附卷可證（見相字卷第198 、203 頁）
    ，且專家證人即負責解剖被害人謝昀達遺體之胡璟醫生亦於
    原審審理中結證稱：「瘀傷不見得是毆打造成，因為有觀看
    錄影帶，曾經被壓在地上，被騎在身上，錄影帶有看到這鏡
    頭，如果被壓在地上，騎在他身上，那個部位施力比較重，
    比較會造成瘀傷，不見得毆打，右顴骨沒有骨折，所以瘀傷
    不是毆打，可能碰在地上，被擊在地上，我看錄影帶上有超
    過五次，起來倒下超過五次，如果依照摩擦碰撞會這樣影響
    到」等語（見原審卷第226 頁背面），足見被害人謝昀達之
    身體上並無存在遭被告徒手或持武器惡意毆打之證據。再
    觀諸當日被告之所以於當日14時50分許至15時10分許，在知
    動教室內對被害人謝昀達執行「身體的阻遏或動手制服」的
    制服方式，係起因於同日14時01分許至14時44分止，被害人
    謝昀達多次靠近並攀爬教室外之鐵捲門，被告再三出前勸阻
    並將其帶入教室內，被害人謝昀達因不滿被告上開行為，而
    與之於知動教室內發生推拉、衝撞所致，此經原審勘驗當日
    14時01分許至14時44分止知動教室外走廊上監視錄影光碟明
    確（見原審卷第108 至第109 頁），顯見被告確係出於顧慮
    被害人謝昀達的問題行為將影響到自身安全、他人安全而有
    意外或危險之情形下，利用身體的介入和約束以阻止行為延
    續之動機，並非出於傷害故意而將被害人謝昀達推倒重壓在
    地上以故意傷害之。本件被告與被害人謝昀達原本並不相
    識，被告自96年5 月1 日起方擔任被害人謝昀達之課後照顧
    老師，至5 月29日間僅見被害人謝昀達4 次，此據被告供明
    在卷（見相字卷第82頁），並經告訴人甲○○於原審審理中
    證稱：「唐榮國小是5 月才開始上課後輔導，我兒子是5 月
    29日死亡，他見我兒子大概3 、4 次，第4 次就把我兒子打
    死了」等語屬實（見原審卷第272 頁），足見彼此間亦無深
    仇大恨，斷無可能僅因被害人謝昀達不聽指揮之故，而頓萌
    致被害人於傷害之意思。且被告平日與小朋友相處均不錯，
    未曾聽聞有何體罰或不當管教行為等情，亦據證人陳美貴於
    偵訊中結證屬實（見偵卷第12頁），益證被告並無惡意體罰
    或虐待學生之惡行，其為防止被害人謝昀達衝撞，亦難認有
    何普通傷害之犯意。又被告數次自正面推倒立姿之被害人
    謝昀達身體，使被害人謝昀達因而倒在地上之知動教室內，
    均舖設有厚達2.2 公分之軟墊，此有扣案之軟墊1 個可稽（
    附於原審卷第81頁公文袋內），足見被告在推倒立姿之被害
    人謝昀達身體，使被害人謝昀達因而倒在知動教室地上，係
    因眼見有軟墊保護而確信將不發生傷害或死亡之結果；不過
    被害人謝昀達年僅14歲，身高僅146 公分、體重不到30公斤
    ，出手推倒被害人謝昀達之身體在地，可能造成腦蓋和頭骨
    碰撞，加速、減速，反覆碰撞下，把血管撕裂開，讓血管裡
    面血液跑出血管外面空間，量大就會形成嚴重之硬腦膜下腔
    血腫之危險，原非不可想像之事，乃其應注意並能注意而竟
    不注意，竟將正面立姿之被害人謝昀達推倒，造成被害人謝
    昀達因而致死之結果，固難謂非被告之過失所致，但其行為
    僅應構成因過失致人於死之罪。此外尚乏其他積極證據足
    認被告欲令造成被害人謝昀達身體有受傷之結果，自難認其
    有何傷害故意之情事，是本件被害人謝昀達受有傷害應非被
    告之本意，難認被告係出於傷害之故意或未必故意，而有傷
    害被害人之犯行，是被告所為尚難認係基於容認危險結果發
    生之間接故意，是與公訴意旨所舉前揭條文之構成要件尚屬
    有間，而應僅係構成過失行為，是公訴意旨前揭所指尚有未
    合，惟因二者基本社會事實同一，應依法變更起訴法條。另
    公訴意旨雖認被告係於同日14時許，與被害人謝昀達在知動
    教室外之走廊上數次發生堆撞（見起訴書犯罪事實欄一、第
    4 行），然就當日被告與被害人謝昀達在知動教室外走廊上
    推撞之時間，應係起於當日13時46分許，證人趙淑美帶領另
    外數名特教班學生欲下樓至「知動教室」，而證人乙○○則
    協助將「知動教室」之鐵捲門開啟以利證人趙淑美及其他特
    教班學生進入「知動教室」，原在「知動教室」內活動之被
    害人謝昀達見鐵捲門開啟欲衝出鐵捲門外，被告見狀立即以
    身體擋住被害人謝昀達，不讓其衝出鐵捲門外，此後之10分
    鐘，被告則與被害人謝昀達留在「知動教室」外與鐵捲門間
    之走道上，二人互相推撞，期間證人趙淑美、乙○○亦協同
    被告壓制被害人謝昀達，業經原審勘驗知動教室外走廊監視
    錄影光碟明確（見原審卷第104 至第109 頁），故檢察官起
    訴書認被告與被害人謝昀達在知動教室外走廊上推撞之時間
    乃當日14時許，容有誤會，附此敘明。
三、原審因而適用刑法第276 條第2 項，刑法施行法第1 條之1
    （原審漏引，應予補充）之規定，並審酌被告身為特殊教育
    之教育者，本應秉持愛心與耐心對應身心障礙學童之問題行
    為，且應知若採取不適當之執行策略，不僅可能造成反效果
    ，甚至可能導致憾事之發生，且被害人身型瘦小，又有癲癇
    之腦部病史，在執行「身體的阻遏或動手制服」的制服方式
    時，更應注意保護被害人之頭部，竟貿然推倒被害人在地，
    過失程度非輕、所為顯然有欠思慮，誠屬可議，甚至除造成
    被害人死亡之不可彌補之結果外，亦造成被害人家屬心中永
    遠之傷痛；惟念其並無任何前科，素行良好及被告犯後坦承
    犯行，又斟酌被告犯罪之動機、目的、手段、所生損害等一
    切情狀，量處有期徒刑1 年；又以本件雖扣有藍色上衣、涼
    鞋各1 件，捲紙棍3 支，然遍查全卷均無證據證明與本件被
    告過失致死犯行有涉，爰不為沒收之諭知，於理由欄併予敘
    明，其認事用法，均無不合，量刑亦屬適當，公訴人循告訴
    人甲○○之請求，以原審量刑過輕，提起上訴，被告上訴意
    旨，以原審量刑過重，一致指摘原判決不當，均無理由，應
    予駁回。
四、又被告丙○○前未曾受有期徒刑之宣告，此有臺灣高等法院
    被告前案紀錄表在卷可按，其因一時過失而蹈觸法網，事後
    已表示願意賠償被害人家屬185 萬元，雖不為告訴人甲○○
    所接受，致未達成民事和解，惟已見其有悔意，被告經此次
    偵、審程序之教訓信無再犯之虞，本院認對其所宣告之刑，
    以暫不執行為適當，爰依刑法第74條第1 項第1 款規定，諭
    知緩刑4 年。又「緩刑宣告，得斟酌情形，命犯罪行為人為
    下列各款事項：三、向被害人支付相當數額之財產或非財產
    上之損害賠償。五、向指定之公益團體、地方自團體或社區
    提供40小時以上240 小時以下之義務勞務。」，刑法第74條
    第2 項第3 款、第5 款分別定有明文。本院審酌被告之犯罪
    情節，及造成被害人損害之情形，爰命被告應向告訴人甲○
    ○支付新臺幣185 萬元，此支付財產之命令自本判決確定時
    起，即得為民事強制執行之執行名義；且被告如拒不履行，
    依刑法第75條之1 第1 項第4 款之規定，得為撤銷緩刑宣告
    之事由；並應向指定公益團體、地方自治團體或社區提供50
    小時之義務勞務；另為促被告在刑期間內隨時警惕、約束自
    身行為，認其有交付刑事執行單位以導正不良觀念之必要，
    爰又於緩刑中並付保護管束，以啟自新。
據上論斷，應依刑事訴訟法第368 條，刑法第74條第1 項第1 款
、第2 項第3 款、第5 款、第93 條第2 款，判決如主文。
本案經檢察官張金塗到庭執行職務。
中    華    民    國    98    年    11    月  24    日
                  刑事第七庭    審判長法  官 莊飛宗
                                      法  官 蔡廣昇
                                      法  官 黃憲文
以上正本證明與原本無異。
如不服本判決應於收受本判決後10日內向本院提出上訴書狀，其
未敘述上訴理由者，並得於提起上訴後10日內向本院補提理由書
狀（均須按他造當事人之人數附繕本）「切勿逕送上級法院」。
中    華    民    國    98    年    11    月  24    日
                                      書記官 戴志穎
附錄本判決論罪科刑法條：
中華民國刑法第276 條（過失致死罪）
因過失致人於死者，處2 年以下有期徒刑、拘役或2 千元以下罰
金。
從事業務之人，因業務上之過失犯前項之罪者，處5 年以下有期
徒刑或拘役，得併科3 千元以下罰金。


司法院資訊處製作；財團法人民間司法改革基金會備份。
